【裁判字號】    89,易,2145
【裁判日期】    891019
【裁判案由】    詐欺
【裁判全文】
臺灣板橋地方法院刑事判決                        八十九年度易字第二一四五號
    公  訴  人  臺灣板橋地方法院檢察署檢察官
    被      告  乙○○
右列被告因詐欺案件，經檢察官提起公訴（八十九年度偵字第三一０八號），本院判
決如左：
    主  文
乙○○無罪。
    理  由
一、本件公訴意旨略以︰被告乙○○意圖為自己不法所有，明知自己並無意給付貨款
    ，竟於民國（下同）八十八年十二月七日，在台北縣三重市○○路郵局前，利用
    明學鑫有限公司（下稱明學鑫公司）所出售之商品附有「照營養師指導，若無效
    免費」條件之機會，向明學鑫公司業務員即告訴人丙○○詐購營養食品一批，並
    約定八十九年一月七日付款，告訴人丙○○不疑有他，而交付明學鑫公司之商品
    「喜之美」八盒、「喜爾康」及「喜得寶」各四盒後，價值新台幣（下同）四萬
    元，詎告訴人丙○○依約請求被告乙○○給付貨款時，竟遭被告乙○○以試用為
    由拒絕給付，並退還剩餘之四分之一商品，告訴人丙○○至此始知受騙，因認被
    告乙○○涉有刑法第三百三十九條第一項之詐欺取財罪嫌云云。
二、按犯罪事實應依證據認定之，無證據不得推定其犯罪事實，又不能證明被告犯罪
    者，應諭知無罪之判決，刑事訴訟法第一百五十四條、第三百零一條第一項定有
    明文。所謂認定犯罪事實之證據，係指足以認定被告確有犯罪行為之積極證據而
    言，該項證據自須適合於被告犯罪事實認定，始得採為斷罪資料。又苟未能發現
    相當證據，或證據不足以證明，自不能以推測或擬制之方法，以為裁判基礎，亦
    分別有最高法院二十九年度上字第三一０五號及同院四十年度台上字第八六號判
    例意旨可資參照。且刑法第三百三十九條第一項詐欺罪之成立，以意圖為自己或
    第三人不法之所有，施用欺罔之詐術手段，使人陷於錯誤，因而將本人或第三人
    之物交付為要件。
三、公訴人認被告乙○○涉有前揭詐欺罪嫌，無非係以告訴人丙○○之指訴、「美夢
    成真」收據一份，並認被告自八十八年十二月十五日起至八十九年一月七日止，
    被告即已用去正常食用情形下四十日之用量，其動機可疑云云，為其論據；訊據
    被告乙○○堅決否認有詐欺犯行，辯稱：當時伊向告訴人拿「喜之美」、「喜爾
    康」、「喜得寶」之營養產品，係因告訴人說該等產品均係減肥藥，要給伊試吃
    免費，並沒有談到價錢，而後來因伊試吃後，覺得體重不減反增，就退貨給告訴
    人，伊並無詐欺之故意，伊反而是本案之被害人等語。
四、經查：
  （一）被告於八十八年十二月七日，在台北縣三重市○○路附近郵局前，因明學鑫
        公司舉辦商品展示，告訴人在該處擔任指導專員，嗣被告即向告訴人拿「喜
        之美」、「喜爾康」、「喜得寶」之產品，被告與告訴人並同時簽立「美夢
        成真」白色單據等情，業據被告於本院調查時供承在卷，並經告訴人陳明屬
        實（見本院八十九年七月十二日訊問筆錄），再觀諸告訴人於偵查時所提之
        該「美夢成真」白色單據（見偵查卷第二十七頁正面），其上記載「先帶一
        個月，有效果，元月七日再收款」、「五公斤」、「照營養師指導，若無效
        ，免費」等語，而本院亦質之告訴人該白色單據所載「五公斤」何意，告訴
        人亦於本院調查時陳稱：是指一個月減輕五公斤之效果等語（見本院八十九
        年八月三日訊問筆錄），足認告訴人代理明學鑫公司與被告就前揭「喜之美
        」、「喜爾康」、「喜得寶」之產品訂定買賣契約，該買賣契約雖已於八十
        八年十二月七日有效成立，惟該買賣契約附有解除條件，即被告食用該等產
        品一個月後無法減輕五公斤之條件成就後，該買賣契約即失其效力，應堪認
        定。
  （二）又按製造、輸入健康食品，應申請中央主管機關或其委託之機構查驗登記，
        發給許可證後，始得製造或輸入，健康食品管理法第七條定有明文。查明學
        鑫公司所出品之「喜之美」、「喜爾康」、「喜得寶」產品得為食品等情，
        此有告訴人於本院八十九年七月十二日調查時庭提之行政院衛生署函影本三
        份附於本院卷可憑，而證人即擔任明學鑫公司營養師之甲○○亦到庭證稱：
        關於本案之三種貨品是一般食品，有經行政院衛生署許可，但目前沒有去申
        請為健康食品等語（見本院八十九年八月三日訊問筆錄），則明學鑫公司所
        出品之「喜之美」、「喜爾康」、「喜得寶」等三種產品，充其量僅屬一般
        食品，並未經中央主管機關查驗登記並許可為健康食品，至於該等產品是否
        具有減肥功用，即非無疑，況證人即擔任明學鑫公司助理營養師之廖怡莉亦
        到庭證稱：伊曾指導被告服用公司產品，伊在八十八年十二月十三日打電話
        給被告，她說還沒開始吃，伊又在八十八年十二月二十三日打電話給被告，
        她說她十二月二十日開始吃，且抱怨體重不減反增，她口氣很生氣，伊就建
        議她繼續服用，伊在十二月二十九日再打電話，她又很生氣的說體重不減反
        增，後來伊在八十九年一月五日再打電話給她，她也說體重又再上升，且抱
        怨沒有效果等語（見本院八十九年八月二十四日訊問筆錄），顯見被告確因
        試用「喜之美」、「喜爾康」、「喜得寶」等三種產品，無法在一個月內減
        輕五公斤，則被告與明學鑫間所訂之前揭買賣契約，即因解除條件成就而失
        效，被告拒絕支付貨款，當屬合法，尚難認被告拒絕支付貨款之行為，係屬
        施用詐術，況告訴人亦於本院調查時陳稱：八十九年一月七日被告本來要付
        款，但伊在一月十一日到被告之公司，向她要貨款一萬八千元，可是她沒有
        付款，她說她體重沒有下降，當天伊就把剩下的貨拿回來等語（見本院八十
        九年七月十二日訊問筆錄），至被告所退之貨究係多少，告訴人既未提出退
        貨單以證明，而告訴人既於買賣契約失效後接受被告所退之貨品，亦難認被
        告有詐取任何財物，自不能徒以告訴人所指稱被告退貨量少云云，即遽認被
        告有施用詐術。
  （三）至明學鑫公司所出品之「喜之美」、「喜爾康」、「喜得寶」產品僅係一般
        食品，並非經中央主管機關許可之健康食品，已如前述，則依告訴人與被告
        所簽立之前揭「美夢成真」白色單據所載，告訴人係以該等產品具有減肥療
        效而出賣予被告，則告訴人之行為已屬可議，再者，依該單據所載，告訴人
        本應於被告服用該等產品一個月後，即前揭買賣契約所附解除條件不能成就
        時，方能於八十九年一月七日向被告收款，其卻擅自於八十八年十二月二十
        九日開立該等產品貨款之明學鑫公司統一發票（見告訴人於八十九年八月三
        日庭提之統一發票影本一份），又依證人甲○○於本院八十九年八月三日所
        庭提告訴人於八十八年十二月七日繳回明學鑫公司留存之「美夢成真」紅色
        單據，其上記載之產品數量、金額，亦與前揭「美夢成真」白色單據所載產
        品數量、金額，炯不相同，亦未記載「先帶一個月，有效果，元月七日再收
        款」、「五公斤」、「照營養師指導，若無效，免費」等語，顯見告訴人與
        被告所簽之「美夢成真」單據，與告訴人繳回明學鑫公司留存之「美夢成真
        」單據，差異甚大，則告訴人為求銷售業績及對其任職之明學鑫公司有所交
        待，是否確有本諸誠信原則履行其代理明學鑫公司與被告間所訂立之買賣契
        約，即非無疑，則告訴人指訴被告詐欺乙節，即遽難令本院採信，凡此均足
        認被告在本案確係被害之消費者，尚難認被告有何詐欺之行為。
  （四）綜情以觀，告訴人代理明學鑫公司與被告就前揭「喜之美」、「喜爾康」、
        「喜得寶」之產品訂定買賣契約，該買賣契約雖已於八十八年十二月七日有
        效成立，惟被告因試用「喜之美」、「喜爾康」、「喜得寶」等三種產品，
        無法在一個月內減輕五公斤，則該三種貨品之買賣契約因解除條件成就而失
        效，被告拒絕支付貨款，當屬合法，尚難認被告有施用任何詐術，況告訴人
        既於買賣契約失效後接受被告所退之貨品，亦難認被告有詐取任何財物，而
        被告在本案確係被害之消費者，告訴人之指訴，即難令本院採信，亦已如前
        述，至「美夢成真」收據一份，充其量僅能證明被告與明學鑫公司間訂立附
        解除條件之買賣契約，自不能憑此而遽認被告有施用何詐術。此外查無其他
        積極證據，足資認定被告有被訴詐欺之犯行。本件純屬民事糾葛，核與詐欺
        罪構成要件不合，揆諸前揭說明，自應為被告無罪之諭知。
據上論斷，應依刑事訴訟法第三百零一條第一項，判決如主文。
本案經檢察官黃和村到庭執行職務
中      華      民      國    八十九    年      十      月     十九     日
                                      臺灣板橋地方法院刑事第三庭
                                          法  官  林  海  祥
右正本證明與原本無異。
如不服本判決，應於判決送達後十日內，向本院提出上訴狀。
                                          書記官  陳  怡  真
中    華    民    國      八十九      年      十      月    二十四    日


司法院資訊處製作；財團法人民間司法改革基金會備份。
